臺灣橋頭地方法院民事裁定
108年度消債更字第104號
聲請人即債  葉宥心  
務人                  
上列當事人因消費者債務清理事件聲請更生，本院裁定如下：
    主  文
聲請人葉宥心自民國一百零九年一月九日下午四時起開始更生程
序。
命司法事務官進行本件更生程序。
    理  由
一、聲請意旨略以：聲請人即債務人葉宥心前向金融機構辦理消
    費借貸、信用卡契約等，致積欠無擔保債務計新臺幣（下同
    ）1,453,637元，因無法清償債務，於民國101年10月間曾依
    消費者債務清理條例，而向最大債權銀行中國信託商業銀行
    股份有限公司（下稱中國信託銀行）申請前置協商，而與各
    債權銀行達成分期還款協議，同意自101年12月起分180期，
    於每月10日繳款705元，以各債權銀行債權金額比例清償各
    項債務至全部清償為止，惟協商成立至106年8月，因聲請人
    經扣薪後之收入無法負擔個人必要生活支出及扶養費而毀諾
    ，聲請人無法按上開協商方案清償，實乃不可歸責於聲請人
    之事由所致，嗣於108年4月間向本院聲請與債權金融機構協
    商債務清償方案，惟因無法負擔債權人所提還款方案致調解
    不成立；因聲請人有不能清償債務或有不能清償之虞，復未
    經法院裁定開始清算程序或宣告破產，爰依法聲請准予裁定
    更生等語。
二、按「債務人不能清償債務或有不能清償之虞者，得依本條例
    所定更生或清算程序，清理其債務。」、「債務人對於金融
    機構負債務者，在聲請更生或清算前，應向最大債權金融機
    構請求協商債務清償方案，或向其住、居所地之法院或鄉、
    鎮、市、區調解委員會聲請債務清理之調解；且協商或調解
    成立者，債務人不得聲請更生或清算。但因不可歸責於己之
    事由，致履行有困難者，不在此限。」消費者債務清理條例
    第 3條、第151 條第7 項分別定有明文。所謂「不可歸責於
    己之事由」，原則上係指客觀上聲請人有收支狀況之變動，
    諸如物價上漲、家屬患病等導致支出增加，或因意外、病痛
    無法工作、僱用之公司倒閉或裁員、減薪等以致收入減少等
    情；又縱使財產及收支狀況無甚變動，但因協商時居於劣勢
    ，未能實質協議，僅為爭取利息減少及分期清償之些許優惠
    ，勉予允諾，惟其財產及收入客觀上存有難以如期履行之情
    形，亦應認該當。債務人雖因不可歸責之原因致不能履行協
    商條件，仍應符合「不能清償或有不能清償之虞」法定要件
    ，亦即應綜合債務人之財產、信用、收支與其所負全部債務
    等狀況，評估其是否仍有償債能力，或即使仍得勉力清償，
    但是否因年紀已長、身罹疾患、工作條件不佳或其他相類似
    之因素，可預期足以影響日後基本生活之維持，而有不能清
    償之虞等情，為其判斷之準據。
三、經查：
  ㈠聲請人前向各金融機構辦理消費貸款、信用卡契約等致現至
    少積欠無擔保債務1,453,637元（含資產管理公司債務1,043
    ,942元），前即因無法清償債務，依消費者債務清理條例向
    最大債權金融機構中國信託銀行申請前置協商，而與各債權
    銀行達成最終分期還款協議，同意自101年12月起分180期，
    於每月10日繳款705元，依各債權銀行債權金額比例清償各
    項債務至全部清償為止，惟於106年8月間毀諾，復於108年4
    月間向本院聲請協商債務清償方案，惟因無法負擔債權人所
    提還款方案於同年5月23日調解不成立等情，有債權人清冊
    、財團法人金融聯合徵信中心前置協商專用債權人清冊、信
    用報告、中國信託銀行陳報狀、調解筆錄等件在卷可稽【見
    本院108年度司消債調字第110號卷（下稱消債調卷）第5至7
    頁、第16至20頁、第60至62頁、本院卷第29至61頁】，堪認
    上情屬實。經核聲請人於106年之申報所得為358,272元，核
    每月平均所得29,856元，然其尚遭裕融企業股份有限公司及
    萬榮行銷股份有限公司聲請強制執行扣薪三分之一，此有綜
    合所得稅各類所得資料清單暨國稅局財產歸屬資料清單可稽
    （見消債調卷第11至13頁），並經本院調取106年度司執字
    第41461號、107年度司執字第18035號卷宗核閱屬實，是經
    扣薪三分之一後，聲請人每月薪資約19,904元，另聲請人當
    時個人必要生活費及扶養費，依消債條例第64條之2第1、2
    項規定計算，衛福部社會司所公告高雄市106年度最低生活
    費標準12,941元之1.2倍為15,529元，另需與前配偶分擔扶
    養1名未成年子女之扶養費，以上開標準計算為7,765元，而
    聲請人各主張每月必要生活費、子女扶養費為13,000元、7,
    000元，低於上開標準，皆屬可採，是以聲請人當時經扣薪
    後之所得19,904元，扣除個人必要生活費13,000元及扶養費
    7,000元後已無所餘，無法負擔每月705元之還款金額，難以
    期待聲請人依約履行，應屬不可歸責於聲請人之事由致不能
    履約，並無違常。是聲請人所稱確有不可歸責於己之事由，
    致不能履行原協商條件，揆諸前開論述，自應屬不可歸責於
    己之事由，是聲請人主張其於與債權銀行達成前開協商結論
    後，已因不可歸責於己之事由致履行顯有重大困難，尚屬可
    信。
  ㈡聲請人現任職於昆志實業有限公司，依薪資轉帳存摺內頁所
    示108年1月及3至6月之薪資總額為119,955元，核每月平均
    薪資23,991元，現勞工保險投保薪資28,800元，名下僅富邦
    人壽保險解約金303元，107年度申報所得376,815元，核每
    月平均所得31,401元等情，有財產及收入狀況說明書、綜合
    所得稅各類所得資料清單暨國稅局財產歸屬資料清單、勞工
    保險投保資料表、薪資轉帳存摺內頁、富邦人壽保險股份有
    限公司陳報狀等件附卷可證（見消債調卷第2至4頁、第11至
    15頁、本院卷第65至69頁、第79頁、第98至99頁）。則查無
    聲請人有其他收入來源，佐以聲請人已提供薪資轉帳存摺內
    頁，則以較高之所得清單所示每月平均所得31,401元作為核
    算其償債能力之基礎，較能反映真實收入狀況。
  ㈢至支出部分，聲請人主張扶養1名子女及父母，每月支出扶養
    費各7,000元、3,000元。按直系血親相互間，互負扶養之義
    務，民法第1114條第1款定有明文。查聲請人與前配偶育有1
    名未成年子女，其為97年生，名下無任何所得及財產，另父
    親葉○○領有勞保老年給付14,223元及老農津貼7,256元，尚
    能維持生活，母親葉王○○則於107年度所得僅1,620元，有受
    扶養必要等情，有戶籍謄本、綜合所得稅各類所得資料清單
    暨國稅局財產歸屬資料清單、領取年金之存摺內頁附卷可證
    （見消債調卷第6至7頁、本院卷第43至45頁），扶養費用部
    分，依消債條例第64條之2第1、2項，並參照民法第1118、1
    119條規定，其負扶養義務之程度，亦應考量其目前身負債
    務之窘境，所負擔之扶養義務能力，自非比一般，在無其他
    更為詳實之資料可供佐證之情形下，故本院認定以108年度
    高雄市最低生活費標準之1.2倍15,719元為標準，子女扶養
    費與前配偶分擔後，聲請人每月支出子女扶養費應以7,860
    元為度（計算式：15,719÷2＝7,860），母親扶養費由聲請人
    與4名手足分擔後，應以3,144元為度（計算式：15,719÷5＝3
    ,144），聲請人主張每月子女扶養費為7,000元，父母扶養
    費為3,000元，皆低於本院核算金額而可採；至聲請人個人
    日常生活必要費用部分，審酌聲請人負債之現況，基於社會
    經濟活動之互賴及誠信，該日常生活所需費用，自應節制開
    支，不得有超越一般人最低生活標準之享受，否則反失衡平
    ，本院依消債條例第64條之2第1項，參酌衛福部社會司所公
    告歷年最低生活費標準，108年度高雄市最低生活費標準13,
    099元之1.2倍為15,719元，則聲請人每月最低生活費除有特
    殊情形並有證據證明者外，自宜以此為度，始得認係必要支
    出，而聲請人自陳每月個人必要生活費為13,000元，低於上
    開標準，亦為可採。
  ㈣綜上所述，以聲請人現每月收入31,401元為其償債能力基準
    ，扣除其每月個人之必要生活費用13,000元及扶養費10,000
    元後餘8,401元，而聲請人目前無擔保負債總額為1,453,637
    元，扣除名下保險解約金303元後，債務餘額為1,453,334元
    ，以上開餘額按月攤還結果，約14年餘始能清償完畢，堪認
    聲請人確有不能清償債務或有不能清償之虞之情事。從而，
    聲請人主張已不能清償債務，聲請本院准予更生，依所舉事
    證及本院調查結果，即無不合。
四、末按「法院開始更生程序之裁定，應載明其年、月、日、時
    ，並即時發生效力。」、「法院裁定開始更生或清算程序後
    ，得命司法事務官進行更生或清算程序，必要時得選任律師
    、會計師或其他適當之自然人或法人一人為監督人或管理人
    。」消費者債務清理條例第45條第1 項、第16條第1 項分別
    定有明文。本件聲請人其目前收入及財產狀況，不能履行債
    務，依聲請人其目前收入及財產狀況，未償之債務亦屬不能
    清償，有如上述。此外，復查無聲請人有消費者債務清理條
    例第46條各款所定駁回更生聲請等事由，從而，聲請人聲請
    更生，洵屬有據，應予准許，爰命司法事務官進行本件更生
    程序。
五、依消費者債務清理條例第11條第1 項、第45條第1 項、第16
    條第1 項，裁定如主文。
中　　華　　民　　國　 109　　年　　1 　　月　　9 　　日
              　　民事庭　法　官　李姝蒓
以上正本係照原本作成。
本裁定已於109年1月9日下午4時公告。
本裁定不得抗告。
中　　華　　民　　國　 109　　年　　1 　　月　　9 　　日
  　                      書記官　郭南宏